【裁判字號】    91,重訴,1301
【裁判日期】    920130
【裁判案由】    清償借款
【裁判全文】
臺灣台北地方法院民事判決  九十一年重訴字第一三○一號
    原      告  華南商業銀行股份有限公司
    法定代理人  甲○○
    訴訟代理人  乙○○
    被      告  丁○○
    訴訟代理人  戊○○
    被      告  己○○
                丙○○
    訴訟代理人  余淑杏律師
                賴淑惠律師
右當事人間請求清償借款事件，本院判決如左：
    主      文
被告應連帶給付原告新台幣伍佰陸拾萬肆仟壹佰貳拾伍元，及美金陸萬壹仟伍佰伍拾
元陸角柒分，及如附表一、附表二所示之利息、違約金；其中美金之本金部分，以美
金或按清償時原告銀行牌告之即期美金賣出匯率折算新台幣給付之。
訴訟費用由被告連帶負擔。
本判決第一項於原告以新台幣參佰萬元或同額之中華民國中央政府建設公債八十四年
度甲類第一期債票供擔保後，得假執行；但被告丙○○如於假執行實施前，以新台幣
捌佰萬元為原告提供擔保，得免為假執行。
    事    實
甲、原告方面：
一、聲明：除假執行供擔保金額外，如主文第一項所示。
二、陳述略稱：
(一)緣訴外人振際鋼鐵股份有限公司（以下簡稱振際公司）於民國（下同）七十八年
    間起陸續邀同其餘被告為連帶保證人，向原告陸續申貸如附表一、附表二所示之
    款項，並約定到期日、利率、違約金等內容。被告等並簽立保證書，連帶保證訴
    外人振際公司對原告現在及將來所負之借款、票據、透支、墊款、保證、損害賠
    償等其他一切債務及其利息、遲延利息、違約金、損害賠償及其他從屬於主債務
    之負擔，以新台幣（下同）五千萬元為限額，保證人願與主債務人負擔連帶清償
    責任。
(二)惟上述借款陸續到期後，被告等竟未為清償，迭經催討無效，依約定書條款第七
    條，被告等已喪失期限利益，對原告所負之一切債務，已全部視為到期，依法自
    應負連帶給付責任。被告等共計尚積欠聲請人五百六十萬四千一百二十五元及美
    金六萬一千五百五十元六角七分及如附表一、附表二所示之利息、違約金。原告
    爰依消費借貸契約請求權及連帶保證契約請求權，請求被告等負連帶清償之責任
    。
(三)原告否認被告丙○○終止系爭保證契約之主張：
１、查被告丙○○主張渠業於八十年八月間終止保證契約乙節，經查原告銀行並未接
    獲被告任何口頭或書面之通知。
２、被告丙○○之訴訟代理人稱公司董監事連保契約三年需換約係依金融檢查之規定
    ，經原告查證並無此規定。其並稱八十一年有換約重新對保之事，經查亦並無此
    事實。
３、銀行業務上並未規定董監事改選與否需重簽保證書之規定，況且保證書係未定期
    間最高限額之連帶保證，不一定只有公司董監事方得為之，亦得為董監事以外之
    人，是銀行係依借款人、保證人之資歷、品德、信用等多方面考量，才將款項借
    與債務人。以上三點，被告丙○○如仍為主張，自應依民事訴訟法第二百七十七
    條舉證責任分配規定，就上開主張負舉證之責任。
(四)查依財團法人中小企業信用保證基金（以下簡稱信保基金）於八十三年八月一日
    八三業管一字第六０六七六六號函，僅同意鄭君還款四百六十萬元後，撤銷對丙○○及其妻黃秀芬之不動產假扣押執行，信保基金甚而於該函說明二明文：「本
    案餘欠仍請向借戶及全體保證人積極催討」等語，由上揭文內容可知，信保基金
    並無免除保證責任之意。
(五)被告等未依約償還主債務人振際公司之債務，由被告丁○○、訴外人蔡錦崧等二
    人，每月各分償六萬元，而蔡君原於八十六年至九十年共有八個月未履行，另於
    近期九十一年九月亦未依約履行，此有交易明細表為憑，原告依授信約定書第七
    條及保證書第六條規定（若有一期未依約履行，即喪失期限利益，對原告所負之
    一切債務，已全部視為到期）而向被告等請求，自屬有據。又被告丙○○雖主張
    其已終止保證責任或與原告達成和解，惟均無法提出直接且有力之證明，自應認
    原告之主張為真實。
三、證據：提出借據影本一份、進口單據到達通書影本二份、委任開發遠期信用狀契
    約影本一份、授信約定書影本一份、保證書影本一份、信保基金八十三年七月五
    日八三業管一字第六０五五六二號函影本一件、信保基金八十三年八月一日八三
    業管一字第六０六七六六號函影本一件、存款交易明細表一份等文件為證。
乙、被告方面：
壹、被告丁○○、己○○部分：
    被告丁○○、己○○未於最後言詞辯論期日到場，惟渠等以前到庭所為之聲明及
    陳述如後：
一、聲明：原告之訴及假執行之聲請均駁回。
二、陳述略稱：原告曾與渠等達成和解，承諾被告等僅須清償本金，無庸清償利息，
    且原告之經理蕭茂盛亦於八十三年間口頭承諾被告可分期清償，故原告之本件請
    求顯屬無據。
貳、被告丙○○部分：
一、聲明：
(一)原告之訴及假執行聲請均駁回。
(二)如受不利決，願供擔保請准宣告免為假執行。
二、陳述略稱：
(一)被告已於八十年八月間終止該保證契約：
１、按民法第七百五十四條規定：「就連續發生之債務保證而未定有期間者，保證人
    得隨時通知債權人終止保證契約。前項情形，保證人對於通知到達債權人後所發
    生主債務人之債務，不負保證責任」等語，可知保證人得隨時終止連續發生債務
    之保證責任，且就終止後所生債務無庸負責。查被告雖於七十八年八月間因投資
    振際公司之關係，而為主債務人振際公司對原告所負債務之連帶保證人，惟被告
    於八十年八月間即通知原告及主債務人振際公司終止該保證責任，此事實有證人
    蔡錦崧（即主債務人振際公司之負責人）及證人蕭茂盛（即原告當時辦理對保之
    大同分行經理）可證。此參證人蔡錦崧於九十一年七月二十四日庭訊時稱：「（
    問：本件被告中，是否有人曾經向你表示不願繼續保證之意？）只有被告丙○○
    曾經表示過，很久以前，大概是八十一年，我有去華南銀行向他們經理告知這件
    事，鄭先生有沒有去銀行我不知道，但是銀行經理有答應，所以以後換保的時候
    ，就沒有丙○○先生。大約八十四、八十五年間原告銀行的經理，有同意我們只
    還本金不計利息，每個月清償一十二萬元。」等語可明。至於證人蔡錦崧稱八十
    一年間伊有向原告告知被告丙○○不願續保事，與被告所指八十年八月間即通知
    原告，二者時間之差距，乃因八十一年間原告為應公司董監事連保契約三年須換
    約之金融檢查規定，故要求振際公司之負責人蔡錦崧聯絡董監事續保時，蔡錦崧
    始向原告表明被告不願再續保事，與被告前所述八十年八月間即通知原告不願再
    續保事，並無不一致情形，特敘明之。是依前揭民法第七百五十四條規定，被告
    自無須就八十年八月後主債務人所發生之債務負保證之責。故本件原告據以主張
    之債務既發生於八十二年十一月六日，則依前揭規定，被告即無庸負保證責任，
    原告之主張無理由。
２、次查，被告通知主債務人及原告終止保證契約乙事，除前揭證人蔡錦崧、蕭茂盛
    可得證明外，依被告於八十三年五月間通知原告應撤銷不當查封之書函載：「．
    ．於八十年八月十日期滿嗣清償完畢，本人保證責任亦已解除，事後該振際鋼鐵
    股份有限公司及其法定代理人（董事長）蔡錦崧於八十一年十月二十九日以其私
    有不動產為擔保，八十二年十月三十日屆滿一年清償又重簽，邀丁○○（股東為
    連帶保證人另行向  貴分行為授信或抵押借款及進口借款，均另行對保，本人亦
    根本不知此事．．」等語，亦可知被告確於八十年八月間即有通知原告表示終止
    不定期連續保證契約之事實。
３、再者，依原告所提出其與主債務人振際公司間一切借貸相關文件，可知被告除於
    七十八年八月十日曾擔任主債務人振際公司之連帶保證人外，並未再擔任主債務
    人振際公司之連帶保證人，尤以原告本件所主張主債務人振際公司於八十二年十
    一月六日向原告申貸之債務，被告均未在相關申貸文件簽署擔任保證人之情形而
    言，除可知被告與原告所主張之債務無涉外，更可佐知被告確於八十年八月間已
    向主債務人振際公司及原告為終止前揭保證責任之事為真正。
(二)況且，被告自七十九年十一月起，即未再擔任振際公司之董事職務，是被告於七
    十八年間因董監事連保契約所負之保證責任，早因八十二年八月份董監事連保換
    約時即已解除。事實上，原告據以主張被告應負保證責任之保證契約，實係因原
    告貸款予振際公司，故要求當時擔任該公司之董監事（即被告）負連保責任，然
    原告為應公司法第一百九十五條、第二百一十七條規定董監事三年任期之規定，
    即於七十八年被告簽署該連保契約時，表示該董監事連保契約三年須換約以符實
    情。而查觀諸振際公司自七十六年迄今之公司登記資料可知，被告自七十九年十
    一月三十日起即未再擔任振際公司之董事職務，且據前揭原告於被告簽署該連保
    契約時所稱三年須換約之陳述，八十二年八月份該份連保契約應已換約，是八十
    二年八月份被告既已非振際公司之董事，且亦未再簽署任何董監事連保契約，則
    被告對振際公司之保證責任自已解除，現原告拒絕提出八十二年換約後之董監事
    連保契約，依民事訴訟法第三百四十四條、第三百四十五條之規定，請  鈞院酌
    認被告主張八十二年八月後被告對振際公司之保證責任業已消滅事為真正。
(三)退萬步言，被告及另被告丁○○、己○○二人就系爭保證債務亦已與原告達成和
    解，原告主張並無理由：
１、查縱認前述被告於八十年八月通知終止系爭保證契約事容有疑異，惟依被告於八
    十三年五月十七日函請原告撤銷查封之書函，及嗣後財團法人中小企業信用保證
    基金於八十三年八月一日八十三業管一字第六○六七六六號函，稱同意被告代償
    四百六十萬元後，即撤銷對被告不動產之假扣押事及免對被告不動產假扣押乙事
    ，且被告於八十三年八月十日業已代償四百六十萬元之事實，即可證兩造於八十
    三年八月十日時即已就被告應負之系爭保證債務，業以四百六十萬元達成和解，
    被告已無須再就主債務人振際公司對原告所負之債務負清償責任。
２、另查，觀諸原告所提其與主債務人振際公司間五份借據暨本息回收記錄（八十二
    年十月二十九日三百二十萬元、八十二年十月二十九日八十萬元、八十二年十一
    月二日八十萬元、八十二年十一月二日三百二十萬元、八十二年十一月六日七百
    萬元），可知自八十四年八月二十五日起，主債務人（或另被告）即有按月清償
    一十二萬元本金之事實（參諸八十二年十月二十九日三百二十萬元、八十萬元之
    二份借據背面之本息收回記錄合載即明，且自八十五年二月二十六日起即開始清
    償八十二年十一月二日八十萬元及三百二十萬元二筆借款本金，及八十八年二月
    二十六日即接續清償八十二年十一月六日借款本金），是證另二被告於九十一年
    六月六日稱：「原告曾經和我們達成和解，只需要付本金的部份，利息的部份不
    用付。原告的蕭經理於八十三年口頭承諾，我們可分期償還．．。」等語應為真
    正，更何況原告尚對振際公司之負責人及己○○之不動產設定抵押權，是倘原告
    與另被告二人未有和解或按期清償事，原告豈有未催索之理。故主債務人（或另
    被告）既已依伊與原告之和解約定按月清償系爭債務者，原告現遽提本件訴訟即
    顯已違反和解約定，按民法第三百一十六條前段規定：「定有清償期者，債權人
    不得於期前請求清償」等語，原告提起本件訴訟即無理由。
三、證據：提出八十三年五月十七日函影本一份、八十三年八月一日函影本一份、八
    十三年八月十日收據影本一份、原告與振際公司借據暨本息收回記錄等影本五份
    、公司登記資料正本十三紙、八十三年五月十七日函影本一件、土地及建物登記
    謄本正本共八紙等文件為證。
    理    由
甲、程序方面：
一、本件依兩造簽訂之保證書第八條、委任開發遠期信用狀契約第十二款等規定，合
    意以臺灣臺北地方法院為第一審管轄法院，則本院自有管轄權，合先敘明。
二、按訴狀送達後，原告不得將原訴變更或追加他訴，但擴張或減縮應受判決事項之
    聲明者，不在此限，民事訴訟法第二百五十五條第一項第三款定有明文。查原告
    於九十一年五月十五日起訴時，係請求被告連帶給付六百二十六萬一千一百九十
    九元及美金六萬六千八百六十五元七角，其雖於訴狀送達後之九十一年十二月四
    日，變更請求被告連帶給付五百六十萬四千一百二十五元及美金六萬一千五百五
    十元六角七分，惟核係訴之聲明金額之減縮，顯無礙被告之防禦及訴訟之終結，
    參之前揭條文，自應予以准許。
三、本件被告丁○○、己○○未於最後言詞辯論期日到場，查無民事訴訟法第三百八
    十六條所列各款情形，爰依原告之聲請，由其一造辯論而為判決。
乙、得心證之理由：
一、按當事人主張有利於己之事實者，就其事實有舉證之責任，民事訴訟法第二百七
    十七條定有明文；又原告對於自己主張之事實已盡證明之責後，被告對其主張，
    如抗辯其不實，並提出反對之主張者，則被告對其反對之主張，亦應負證明之責
    ，此為舉證責任分擔之原則，此亦有最高法院十八年上字第二八五五號判例可資
    參照。
二、經查，原告主張之事實，已據其提出與所述相符之八十二年十一月六日借據影本
    一份、進口單據到達通書影本二份、七十八年八月十日委任開發遠期信用狀契約
    影本一份、授信約定書影本一份、七十八年八月十日保證書影本一份、存款交易
    明細表一份等文件為證。被告對於上開文件之真正不予爭執，惟抗辯：兩造業已
    協議分期清償，原告自不得於到期日前向被告等請求云云，被告丙○○並抗辯：
    伊於八十年八月間即已向原告表示終止該保證契約云云。則依前揭最高法院判例
    意旨，被告等自應就其上述抗辯之事實負舉證責任。
三、查就連續發生之債務為保證而未定有期間者，保證人固得隨時終止保證契約，惟
    依民法第七百五十四條規定，其保證契約之通知應向債權人為之，最高法院二十
    九年上字第四三０號判例可資參照，是保證契約之終止，應於保證人之通知到達
    債權人時始發生效力。本件被告丙○○雖抗辯：其業於八十年八月間即向訴外人
    振際公司、原告銀行大同分行之經理蕭茂盛分別表示終止系爭保證契約之旨，且
    訴外人振際公司之負責人蔡錦崧嗣後亦向蕭茂盛經理表達被告丙○○欲終止系爭
    保證契約云云；惟原告否認有接獲任何人所為關於被告丙○○終止系爭保證責任
    之意思表示；而證人蕭茂盛則於本院審理時證稱：「（是否被告丙○○、振際鋼
    鐵公司之負責人蔡錦崧有在八十一年間向證人表示不願繼續作連帶保證人？）因
    為時間太久了，我不記得，但是通常借據相關事宜，是由經辦人處理，不會經過
    分行經理。」等語，亦明確表示若有終止保證責任之情事，通常並非由其處理，
    此有本院九十二年一月九日之言詞辯論筆錄附卷足參，則被告丙○○抗辯其係向
    證人蕭茂盛表達終止系爭保證責任之意思表示之事實，已不能證明。被告丙○○
    雖於本院審理時又抗辯：依原告所提出其與訴外人振際公司間一切借貸相關文件
    ，可知被告除於七十八年八月十日曾擔任訴外人振際公司之連帶保證人外，並未
    再擔任振際公司之連帶保證人，且被告自七十九年十一月起，即未再擔任振際公
    司之董事職務，是被告於七十八年間因董監連保契約所負之保證責任，早因八十
    二年八月份董監事連保換約時，即已解除云云；惟業經原告否認有更換保證人之
    情事，又前揭證人蕭茂盛於本院審理時亦證稱：「（一般放貸公司戶，是否要公
    司戶及連帶保證人簽名在借據上，才撥款？）依我的了解，在公司戶開始借款的
    時候，一定會請求連帶保證人簽立連帶保證書，表示保證之意旨，但是事後公司
    戶借款簽立借據時，不一定會需要連帶保證人，也在上面同時簽名。」、「（關
    於被證四上之借據五張，為何同時有借款人和連帶保證人的簽名？）我了解被告
    訴訟代理人的問題，但是事實上借據上不一定需要全體之連帶保證人都簽名，因
    為一開始已經簽立連帶保證書了。」等語，此亦有上開言詞辯論筆錄足稽。綜上
    可知，被告丙○○是否於系爭借據上簽名，並不影響其因書立保證書所產生之保
    證責任之效力，且縱使如其所言，原告曾與其他訴外人就本件系爭消費借貸契約
    再簽立保證書，惟被告丙○○既未於本院審理時提出證據證明原告業已同意更換
    系爭消費借貸契約之保證人，而非增加系爭消費借貸契約之保證人，則其抗辯原
    告業因接獲其終止系爭保證責任之意思表示而更換保證人一節，即難憑採。
四、至被告等抗辯原告之分行經理蕭茂盛業與渠等和解，同意渠等可分期清償本金，
    無庸償還利息一節，證人蕭茂盛亦於本院審理時證稱：「．．我記得我沒有和借
    款戶達成協議，因為若是有的話就會有協議書。」等語，此有前揭言詞辯論筆錄
    在卷可憑；再參以金融業者係以貸放款項而賺取利息為業，若無其他交換利益，
    實無可能免除利息而貸出款項以觀，是被告等前開抗辯亦非可採。又被告丙○○
    於八十三年五月十七日函請原告撤銷查封之書函，其內容係其自行書立，自不足
    以作為有利其認定之依據；至訴外人信保基金於八十三年八月一日所發八十三業
    管一字第六○六七六六號函，其內容僅敘及原告同意於被告丙○○代償四百六十
    萬元後，撤銷對其不動產之假扣押一節，並無隻字提及原告同意以四百六十萬元
    與被告丙○○和解之情事，是被告丙○○抗辯原告業與其達成和解云云，亦非可
    採。
五、按借用人應於約定期限內，返還與借用物種類、品質、數量相同之物，民法第四
    百七十八條前段定有明文。又保證債務之所謂連帶，係指保證人與主債務人負同
    一債務，對於債權人各負全部給付之責任者而言，此觀之民法第二百七十二條第
    一項規定連帶債務文義甚明，亦有最高法院四十五年度台上字第一四二六號判例
    可資參照。被告等既未能證明原告業與渠等達成和解，被告丙○○亦未能舉證證
    明其業於本件系爭借貸關係發生前已向原告表示終止系爭保證契約，參之首揭最
    高法院判例意旨，是原告依消費借貸及連帶保證之法律關係，請求被告連帶給付
    五百六十萬四千一百二十五元及美金六萬一千五百五十元六角七分，及如附表一
    、附表二所示之利息、違約金，即屬有據，應予准許。
丙、假執行之宣告：
    被告丙○○陳明願供擔保，請求宣告假執行或免為假執行，核無不合，茲分別酌
    定相當之擔保金額，予以准許。
丁、結論：
    本件原告之訴為有理由，依民事訴訟法第三百八十五條第一項前段、第八十五條
    第二項、第三百九十條第二項、第三百九十二條，判決如主文。
中      華      民      國    九十二    年     一     月       三十     日
                                      民事第六庭  法      官  黃蓓蓓
右為正本係照原本作成
如對本判決上訴，須於判決送達後廿日內向本院提出上訴狀
中      華      民      國    九十一    年     二     月       六       日
                                                  法院書記官  柯金珠


司法院資訊處製作；財團法人民間司法改革基金會備份。
